【裁判字號】    92,保險上更(一),2
【裁判日期】    921223
【裁判案由】    給付保險金
【裁判全文】
臺灣高等法院臺中分院民事判決  九十二年度保險上更(一)字第二號
上  訴  人  國華人壽保險股份有限公司
法定代理人  乙○○
訴訟代理人  吳光陸律師
被  上訴人  甲○○
訴訟代理人  蔡瑞麒律師
複  代理人  李慶松律師
右當事人間請求給付保險金事件，上訴人對於民國八十八年一月二十九日臺灣臺中地
方法院八十七年保險字第七號第一審判決提起上訴，經最高法院第一次發回更審，本
院於民國九十二年十二月九日言詞辯論終結，判決如下：
    主    文
原判決廢棄。
被上訴人在第一審之訴及其假執行之聲請均駁回。
第一、二審及發回前第三審訴訟費用由被上訴人負擔。
    事    實
甲、上訴人方面：
一、聲明：求為判決：(一)原判決廢棄。(二)被上訴人在第一審之訴及其假執行之聲請均
    駁回。(三)第一、二審及發回前第三審訴訟費用由被上訴人負擔。
二、陳述：除與原判決記載相同者，茲引用之外，補稱：
  (一)李居財於投保時對於上訴人之書面詢問「過去五年內是否曾因肝炎、肝內結石、
    肝硬化、肝功能異常、肝炎病毒帶原接受醫師治療、診療或用藥？」竟虛偽隱瞞
    稱「無」，未據實說明。本件依沙鹿童綜合教學醫院診斷證明書記載被保險人曾
    於民國（下同）八十五年五月十六日至八十五年五月三十一日因肝功能異常至該
    醫院門診四次，經診斷為慢性肝炎。該院八十五年五月二十一日門診醫囑單記載
    李居財之病情為慢性肝炎、同年月二十四日記載為肝硬化、同年月三十一日復記
    載為肝硬化。依該醫囑單所示，此三次均由醫生開藥供其服用。八十五年五月十
    六日之生化檢驗報告亦記載其ＳＧＯＴ為１６７，ＳＧＰＴ為８０，均超出正常
    值，且其中五月二十四日尚有超音波檢查，並有第一審卷所附該院檢送病歷中之
    超音波檢查報告書可稽。凡此均在李居財八十六年九月八日投保之前，而投保後
    ，李居財隨即因酒精性肝病、肝硬化於八十六年九月十四日至該醫院住院診治，
    至同月十六日出院，護理紀錄亦載要保人稱平時有飲酒習慣，有肝硬化病史，足
    見不僅要保人投保前其肝功能已不正常，罹患有肝疾病及肝硬化，係帶病投保，
    且為其知悉，則要保人於八十六年九月八日投保時對上訴人之書面詢問「被保險
    人告知及健康聲明書」詢問其過去五年內是否曾「因患肝炎、肝內結石、肝硬化
    、肝功能異常（檢驗值高於或低於參考值）而接受醫師診療，診療或用藥？」，
    答稱「無」。另於同年月二十六日體檢醫師詢問其同樣之問題，仍答稱「無」，
    隱瞞上開患病治療之事實，違反告知義務，甚為明顯。
  (二)被上訴人對上開證據及事實均不爭執，惟以下列理由認無違反告知義務：(甲)寫要
    保書時李居財不在場，由上訴人業務員劉文晶自行勾選，要求被上訴人自行填上
    「李居財」，業務員劉文晶自行刻「李居財」印章用印。六個月後，李居財至上
    訴人指定之金生醫院體檢，體檢醫師為上訴人代理人，醫生所知者，即為上訴人
    所知，醫生依其專業應知或不可諉為不知者，亦為保險人應知或無法諉為不知者
    ，同時要保人或被保險人對於這些事項亦不再負告知義務，因此凡醫生檢查得發
    生之病狀，即為上訴人所知者，即使醫生因學驗不足，對於檢查之結果未為適當
    之研判，或因故意或過失，而為錯誤之判斷，亦屬上訴人所應知者。(乙)上訴人委
    託檢查之金生醫院林遠宏醫師僅問診及觸診，未有進一步之抽血或驗尿之常規檢
    查，體檢草率，此不利益不能由被上訴人承擔，方符公平正義。
  (三)保險為最大善意契約，故保險法第六十四條第一項規定「訂立契約時，要保人對
    於保險人之書面詢問，應據實說明。」是為告知義務，並不因被保險人有無經保
    險人指定之醫生體檢而不同，此觀該條文就此未設限制可明。況醫生體檢之檢查
    是否正確，仍有須賴被保險人之據實說明，例如高血壓患者，於體檢前已服用降
    血壓藥，如不告知醫生，如何能查悉有高血壓？故人壽保險契約，縱指定醫師體
    檢，保險人仍需以書面詢問被保險人之健康情形，要保人不能因此免除告知義務
    ，仍應據實告知，被上訴人主張不再負告知義務，實乏憑據。又本件雖經醫生林
    遠宏體檢，但此項檢查無肝功能，只是物理上面對面而已，業據證人林遠宏證述
    明確，參諸體檢報告書所載要保人對醫師告知事項，就其詢問是否患有肝硬化疾
    病、肝功能異常？其仍答「否」，並對訊問有無飲酒習慣？否認有飲酒，足見要
    保人未據說明，林達宏醫生未能知悉有酗酒，即未進一步為抽血、驗尿，並無不
    當，而人壽保險之醫生體檢，係針對要保人陳述，不可能如同一般全身檢驗，否
    則全身體檢所花費用新台幣（下同）二萬元至五萬元，何人負擔？是被上訴人主
    張「又按負責體檢之醫師應認為係保險人之代理人，以其通常之診查，即可發覺
    ，而醫師未發覺應認屬於醫師應知之事項，而為保險人所應知，自不得再解除契
    約，應有誤會，自非可採。縱認醫生為代理人，但此肝功能並非通常之診查即可
    發覺，仍非應知事項。另被上訴人主張係劉文晶自行勾選、刻印章使用及係被上
    訴人代李居財簽名，不僅未能舉證，且被上訴人既稱李居財有投保，豈有可能任
    由劉文晶代勾選甚至劉其印章使用？況：1.被上訴人在起訴狀已主張李居財有據
    實答覆上訴人之書面詢問及醫師詢問，並未主張係他人答覆。2.被上訴人在鈞院
    前審八十九年四月二十日之聲請調查證據狀主張上訴人業務員陳桂圓教導、指示
    李居財填寫告知及健康聲明書，對體檢醫師之告知事項，均與上開主張矛盾。3.
    在體檢報告書之醫生詢問事項記載每天吸煙六支，有四年歷史，如非李居財自己
    填載、說明，他人如何得知而代填，而鈞院前審訊問證人陳桂圓，陳某證稱是李
    居財自已打勾，足見被上訴人主張不實。
  (四)保險法第六十四條第三項規定「前項解除契約權，自保險人知有解除之原因後，
    經過一個月不行使而消滅；‧‧‧。」，係自知有解除原因，起算一個月期間，
    被上訴人以其於八十七年二月六日填具理賠給付申請書，檢附光田醫院之死亡證
    明書，向上訴人申請理賠，而上開死亡證明書死亡原因欄內載明甲：敗血症併多
    發器官衰竭，乙（甲之原因）：克列伯氏肺癌球菌感染，丙（乙之原因）：「酒
    精性肝炎」等語，上訴人並於同日收受，旋於理賠申請書上載「退件、拒賠」等
    語，以上訴人之專業，及對於死亡證明書中載明李居財患有「酒精性肝炎」等語
    即無法委為不知，且李居財於八十六年八月十九日（按：應為九月八日）訂立本
    件保險契約，同年九月二十六日至指定之金生醫生體檢，至李居財死亡之八十七
    年一月三十六日僅相距五個月，因此上訴人於收受上開死亡證明書時即知悉李居
    財於投保時患有酒精性肝炎無疑，惟上訴人卻遲至八十七年三月二十日始以存證
    信函寄出解除契約之通知書，依實務見解所示，上訴人已罹一個月之除斥期間云
    云，實屬誤解。蓋死亡證明書所載酒精性肝炎，依經驗法則並非表示投保前即有
    ，被上訴人應舉證證明上訴人於受理理賠時，即知悉李居財於投保前患有酒精性
    肝炎，肝疾病，始能自該日起算一個月期間，茲被上訴人未能證明，自無從自二
    月六日起算。至於理賠申請書之退件拒絕，應非上訴人所寫，縱為上訴人所寫，
    亦不表示已知悉有解除契約事由，故無上訴人自該日知悉李居財違反告知義務而
    起算一個月期間。
  (五)李居財死亡之原因，依死亡證明書記載：甲、敗血症併多發器管衰竭。乙、（甲
    甲之原因）克列伯氏肺炎球菌感染。丙、（乙之原因）酒精性肝病，是被保險人
    顯係因酒精性肝病，導致克列伯氏肺炎球菌感染，再肇致敗血症併多發器管衰竭
    而死亡。參酌：1.其死亡前係八十七年一月二十一日入院治療，同年月二十六日
    即迅速死亡。2.依證人潘大猶在第一審證稱：當時診斷被保險人係因上消化道出
    血，酒精性肝病，隨即住入加護病房。3.依該院加護病房護理記錄所載轉入時診
    斷為：酒精性肝疾病VGI BLEEDING。4.行政院衛生署醫事審議委員會函覆  鈞院
    前審之鑑定意見：酗酒及酒精性肝炎合併肝硬化之病患，易罹患敗血症，其與罹
    患敗血症有相當因果關係，又罹患敗血症之機率為 3.5％至8.8 ％，是李居財之
    死亡顯與其未據實說明之患有肝疾病、肝硬化有關連性，具有因果關係，上訴人
    解除契約應有理由，此種情形類似因刀傷產生破傷風菌而死亡，其死亡原因雖為
    破傷風菌感染，但此係刀傷所致，與刀傷有相當因果關係，應認係刀傷致死相同
    。
乙、被上訴人方面：
一、聲明：求為判決：(一)駁回上訴。(二)發回前第三審訴訟費用由上訴人負擔。
二、陳述：除與原判決記載相同者，茲引用之外，補稱：
    (一)本件被上訴人於訴外人李居財八十七年一月二十六日因敗血症併多發器官衰竭
      死亡後，即於八十七年二月六日填具國華人壽保險股份有限公司理賠給付申請
      書，並檢附光田醫院所開立之死亡證明書，向上訴人國華人壽申請理賠，而上
      開死亡證明書死亡原因欄內載明甲：敗血症併多發器官衰竭，乙（甲之原因）
      ：克列伯氏肺癌球菌感染，丙（乙之原因）：「酒精性肝炎」等語，上訴人國
      華人壽並於八十七年二月六日用印收受本件理賠申請書，上訴人國華人壽旋於
      理賠申請書上載明「退件、拒賠」等語，以上訴人國華人壽辦理人壽保險之專
      業，及其收受上開死亡證明書時，對於死亡證明書中載明李居財患有「酒精性
      肝炎」等語即無法委為不知，且訴外人李居財係於八十六年八月十九日與國華
      人壽訂立至尊保本終身契約，八十六年九月二十六日至國華人壽指定之金生醫
      院體檢，至李居財死亡之八十七年一月二十六日僅相距五個月，因此上訴人國
      華人壽於收受上開死亡證明書時即知悉訴外人李居財於投保時即患有酒精性肝
      炎無疑，惟國華人壽卻遲至八十七年三月二十日始以存證信函寄出解除契約之
      通知書，依上揭實務見解所示，上訴人國華人壽已罹保險法第六十四條第三項
      所定一個月之除斥期間，因而不得主張解除本件保險契約。
    (二)訴外人李居財並未違反保險法第六十四條第一項之告知義務：本案上訴人與被
      保險人李居財訂立系爭保險契約之初，係由國華人壽之業務員陳桂圓於八十六
      年八月十九日，向訴外人李居財招攬至尊保本終身契約，保險金額二百萬元，
      經李居財同意後與上訴人公司訂立系爭保險契約，惟在填寫人壽保險要保書時
      ，訴外人李居財並未在場，係由上訴人國華人壽之業務劉文晶自行在要保書之
      被保險人告知及健康聲明書內自行勾選，且要求被上訴人甲○○自行在要保人
      及被保險人欄內填上李居財，並由該業務員劉文晶自行刻李居財印章予以用印
      ，之後約六個月左右，上訴人公司即要求李居財前往上訴人所指定之金生醫院
      進行體檢，被保險人亦應上訴人之要求，前往該醫院體檢。是以，該醫院之體
      檢醫師即為上訴人之代理人，醫生所知者，即為上訴人所知，醫生依其專業應
      知或不可諉為不知者，亦為保險人應知或無法諉為不知者，同時要保人或被保
      險人對於這些事項亦不再負告知義務，因此凡醫生檢查得發生之病狀，即為上
      訴人所知者，即使醫生因學驗不足，對於檢查之結果未能適當之研判，或因故
      意或過失而為錯誤之判斷，亦屬上訴人所應知者。又肝功能異常，可由「通常
      之血液檢查」發現，業據證人潘大猶醫師陳述甚詳，自屬辦理體檢之醫師所應
      知或不可諉為不知之事項，且一般人壽保險公司所要求被保險人至醫院為健康
      檢查者，均含有肝功能之檢查，尤其人壽保險重視的是被保險人有無患有足以
      影響保險人承保意願之疾病存在，因此受委託檢查之金生醫院不可能僅止於如
      本件醫師林遠宏於八十九年五月四日所證述之「問診及觸診」而已，保險公司
      對於此項足以影響其承保意願之檢查不可能如此草率為之，因此抽血檢查肝功
      能應屬為「通常檢查」之項目，此再由證人林遠宏證稱：肝臟有無腫大，我們
      從鄂眼方面摸，有無腫大可表示，外觀可以看出貧血及黃疸等語可知，由證人
      林遠宏醫師上開證詞可知，被保險人有無肝臟方面疾病亦為醫師檢查之重點，
      且醫師亦著手此方面之檢查，惟因其疏失、無經驗、或本身儀器設備不足，致
      未能為抽血檢查並為適當之研判，自應認為被上訴人患有肝功能異常之事為上
      訴人所應知。再由金生醫院之體檢報告書內容可知，其格式甚至詢問內容均與
      前揭要保書之「被保險人告知及健康聲明書」相同，均無其他進一步之抽血或
      驗尿等常規檢查，其體檢之草率可見一般，惟此部份之不利益當不能由被保險
      人來承擔，方符公平正義，是以，依保險法第六十二條之規定，被保險人李居
      財自不對於上訴人負說明之義務，因此上訴人自不得據此為解除契約之理由。
    (三)本件並未對上訴人國華人壽造成額外負擔及對價衡平原則並未遭破壞，且訴外
      人李居財之酒精性肝炎與其死亡間並無因果關係，亦即訴外人李居財之酒精性
      肝炎並非必然引發敗血症以致於併發多器官衰竭：本件訴外人李居財就算患有
      酒精性肝炎，惟對國華人壽亦未造成額外負擔及對價衡平原則亦未遭破壞，且
      訴外人李居財之酒精性肝炎與其死亡間並無因果關係，換言之，李居財之酒精
      性肝炎並非必然引發敗血症以致於併發多器官衰竭，其主要理由：
    (1)被保險人李居財於八十六年一月二十一日因高燒意識不清入台中縣沙鹿鎮光田
      綜合醫院住院，於急診室初步檢驗結果為：血糖過低（２９ｍｇ／ｄＬ），肝
      功能異常（ＧＯＴ２６３Ｕ／Ｌ，ＧＰＴ６３Ｕ／Ｌ），腎功能不全（ＢＵＮ
      ３０ｍｇ／ｄＬ，Ｃｒｅａｔｉｎｉｎｅ３．２ｍｇ／ｄＬ）及嚴重酸血症（
      ｐＨ６．８７１），診斷為上消化道出血，酒精性肝病，疑肝腦病變，代謝性
      酸血症及低血糖症，血中細菌培養結果發現有克列伯氏肺炎球菌感染，經由鼻
      胃管灌洗後，發現大量褐色內容物，顯示有橫紋肌溶解症。病患病情持續惡化
      ，於八十七年一月二十六日不治死亡，有光田綜合醫師病歷一冊可證，並經李
      居財之主治醫師潘大猶於臺灣臺中地方法院及  鈞院前審到庭證述屬實。
    (2)證人潘大猶於臺灣臺中地方法院證稱：李居財之死亡證明書所載，甲、敗血症
      併多發器官竭。乙、克列伯氏肺炎球菌感染。甲乙部分是直接致死原因，而酒
      精性肝病是屬於其他對於死亡有影響之疾病或身體狀況，但不是直接引起死亡
      之疾病之直接關係者，證人潘大猶既為李居財之主治醫師，對於李居財之病症
      知之甚詳，與兩造並無利害關係，其證詞自屬可信。
    (3)本件經臺灣臺中地方法院將李居財於台中縣沙鹿鎮童綜合醫院及光田醫院就診
      之病歷資料送請行政院衛生署醫事審議委員會鑑定結果：「李居財之死亡原因
      ，主要為敗血症合併多重器官衰竭，其他原因包括肝腦病變及橫紋肌溶解症，
      因此李居財之死亡原因與生前所患之肝病是有關聯性，但無直接因果關係」，
      有該委員會鑑定書一份有卷可按，嗣上訴人請求，再向行政院衛生署醫事審議
      委員會函查有酗酒及酒精性肝炎合併肝硬化病史之患者，是否易罹患敗血症，
      與其罹患敗血病有無相當因果之關係，罹患敗血症之機率？經行政院衛生署醫
      事審議委員會認為：酗酒及酒精性肝炎合併肝硬化之病患，易罹患敗血症，其
      與罹患敗血症有相當因果關係，又罹患敗血症之機率為3.5%至8.8%云云，惟其
      鑑定僅係就學理上之一般性推論，自不得率採為本件具體個案之認定，尚不足
      為有利之證據。蓋因所謂必然性係指有該前行為或前病因必然產生後面之結果
      ，才有所謂必然性；而或然性係指有前行為或前病因或許會有後面之結果，其
      前後之間僅係可能，係一種統計數字，有前行為或前病因或許有、或許沒有後
      面之結果，此為或然率，此如一開始為全民瘋狂之樂透，未開獎之前，只要買
      樂透即人人有希望（此即或然率），然開獎後只有中獎者（百分之百），及未
      中獎者（百分之零），當全民了解中獎或然率甚低之情形下如今購買熱潮已降
      ，而保險法第六十四條第二項但書：要保人證明其危險之發生，未基於其說明
      或未說明之事實時，不在此限等語，依其立法意旨及用語可知此基於當指必然
      性，絕非統計學上之有可能、也可能沒有之或然率甚明。本件第二次鑑定亦僅
      稱：酗酒及酒精性肝炎合併肝硬化之病患，易罹患敗血症，其與罹患敗血症有
      相當因果關係，又罹患敗血症之機率為3.5%至8.8%云云，此種鑑定方式係採取
      如前所述之或然率加以論斷，惟本件李居財既然已因敗血症死亡，是為一真實
      案例，就應該就本件具體加以論斷其死亡原因，是第二次鑑定無足為採顯而易
      見。
    (4)其後，原審為釐清上揭疑點，並就訴外人李居財之死亡原因是敗血症併多發
      器官衰竭，與酒精性肝炎有無果關係及排除酒精性肝病李居財是否曾仍可能
      死亡等情，因而再經鈞院前審送行政院衛生署第三次鑑定意見略謂：李員之死
      亡原因與生前所患酒精性肝炎無直接關係，惟仍有間接關係。所謂間接關係係
      指酒精性肝病可造成病人免疫力下降，而增加細菌感染之機率，再因細菌感染
      ，產生敗血症，再因敗血症而死亡。醫學上並無法證實李員此次之細菌感染，
      係直接由於酒精性肝病所致，僅能說，酒精性肝病可增加病人細菌感染之機率
      ，而非酒精性肝病造成病人之細菌感染。故李員乃因細菌感染之因，導致敗血
      症之果，再因敗血症之因，導致死亡之果‧‧‧即使李員無酒精性肝病，仍有
      可能因敗血性休克併多發器官衰竭而死亡等語，此有行政院衛生署醫事審議委
      員會之第三次鑑定報告在卷可稽，本件既經行政院衛生署歷經三次審慎鑑定，
      結果自然可取，最高法院對於  鈞院前審第三次送請行政院醫事審議委員會釐
      清第二次鑑定疑點疏未審酌，發回理由竟稱：前審認定「第二次鑑定所謂酗酒
      及酒精性肝炎合併肝硬化之病患，易罹患敗血症，其與罹患敗血症有相當因果
      關係，又罹患敗血症之機率為3.5%至8.8%云云，惟其鑑定僅係就學理上之一般
      性推論，自不得率採為本件具體個案之認定，尚不足為有利之證據」等語，對
      於酒精性肝炎致罹敗血症之理油未說明如何不可採，有判決不備理由之違法云
      云，事實上最高法院並未詳閱行政院衛生署醫事審議委員會第三次鑑定報告內
      容，致有上揭誤解。
    (5)保險人李居財生前縱使曾有肝病就診紀錄，惟其死亡原因與生前所罹肝病間既
      然無直接因果關係，易言之，於一般情形下，有酒精性肝病之患者，不必然皆
      發生敗血性休克併多發器官衰竭死亡之結果，且本件根本無庸證明李居財之敗
      血性休克係因其肝病引起，故李居財生前所患之肝病與其死亡結果並無直接因
      果關係。再者，要保人或被保險人對保險人所提之書面詢問，有隱匿、遺漏或
      為不實之說明，足以變更或減少保險人對於危險之估計者，保險人得解除契約
      ，保險法第六十四條第二項雖定有明文。惟查，本件上訴人以書面詢問被上訴
      人之事項，乃為高血壓、狹心症、心肌梗塞心機肥厚‧‧‧等特定之病狀，衡
      其理由無非因曾有前述病狀，容易再度復發或造成相關臟器或組織之病變。例
      如肝功能異常容易，引發肝臟之相關病變，因此相關臟器或組織之病變，始為
      上訴人對於危險之估計。然所謂免疫力，乃人體對抗外侵細菌之能力，並非特
      定，且免疫力之強弱，亦無法由特定之時間點所能評估，乃係屬浮動之狀態，
      例如營養均衡、睡眠充足、定期運動，均會讓免疫力增強；反之，生活作息不
      正常、缺乏運動等，即會使免疫力下降。是以，免疫力之強弱，根本並非本案
      上訴人評估危險之條件。本案被保險人李居財係因細菌感染引發敗血症而死，
      而在醫學上，並無法證實李居財此次之細菌感染係直接由於酒精性肝病所致，
      是故縱使酒精性肝病造成李居財免疫力下降，然而揆諸前揭說明，免疫力之強
      弱並非保險人危險評估之條件，因此被保險人李居財因酒精性肝病造成免疫力
      下降一事，並未變更或減少保險人對於危險之評估，自未破壞保險契約之對價
      平衡，上訴人自不得主張保險法第六十四條第二項規定解除契約。
    (四)保險契約應本於「審核從嚴，給付從寬」，且同為本案應為相同處理：本案訴
      外人李居財於前揭時日同時向上訴人國華人壽及案外人國泰人壽投保人壽保險
      ，並均依兩保險公司要求前往指定醫院體檢，當訴外人李居財因前揭原因死亡
      後，被上訴人甲○○均向國華人壽及國泰人壽同時起訴請求給付保險費，臺灣
      臺中地方法院訴訟中，國泰人壽自知理虧，即委由相同之訴訟代理人吳光陸大
      律師成立和解，以國泰人壽公司辦理人壽保險多年經驗及處理前揭四所述之相
      同案例，即知本件保險公司實不應以訴外人李居財未告知患有酒精性肝炎等情
      而拒以理賠，保險公司應本於保險契約「審核從嚴，給付從寬」之原則，予以
      給付保險金，從而本件被保險人李居財於投保時雖未盡據實告知義務，但因其
      未據實說明之事項與保險事故之發生無直接因果關係，而未造成保險人額外之
      負擔，亦即保險契約對價平衡之原則並未遭破壞，因此上訴人尚不得援引保險
      法第六十四條第二項之規定主張解除契約，其解除契約自不生效力。
  理      由
一、本件上訴人之法定代理人於九十一年一月二十五日，由張貞松變更為乙○○，茲
    乙○○聲明承受訴訟，並提出上訴人同日（九一）華壽管人字第○一四二號通知
    為憑，核無不合，先予明。
二、被上訴人於原審起訴主張：上訴人之業務員陳桂圓向訴外人李居財招攬人壽保險
    契約，經上訴人指定台中市金生醫院為體檢醫院，並由陳桂圓陪同完成體檢，才
    與上訴人訂定「至尊保本終身保險」契約，保險金額二百萬元，並指定伊為受益
    人。嗣被保險人李居財於八十七年一月二十六日因敗血症併多發器官衰竭死亡，
    惟上訴人竟拒不給付保險金，為此依前開保險契約，求為命上訴人給付新台幣（
    下同）二百萬元及其法定遲延利息之判決。
三、上訴人則以被保險人李居財於投保前之八十五年五月間即因肝功能異常至台中縣
    童綜合及光田綜合醫院求診，其投保時，對於上訴人之書面詢問故為虛偽隱瞞，
    足以影響上訴人對於危險之估計，且慢性肝炎或酒精性肝炎等疾病，須透過血液
    作肝功能檢查，非醫師依通常之診查即可發現。被保險人李居財對體檢醫師所詢
    問事項，未據實告知，且依通常檢查，無從發現其罹患肝炎疾病或肝功能有異常
    現象。又肝功能異常，身體對細菌感染及有毒物質之抵抗力即減弱，易發展成敗
    血症。被保險人李居財於八十七年一月二十一日送至光田醫院就診，因長期酗酒
    致肝功能異常，對細菌之感染及有毒物質之抵抗力減弱，造成敗血症以致死亡，
    其生前罹患之肝疾病與死亡間應有相當因果關係存在資為抗辯。
四、按保險法第六十四條第二項規定：要保人故意隱匿，或因過失遺漏，或為不實之
    說明，足以變更或減少保險人對於危險之估計者，保險人得解除契約；其危險發
    生後亦同。但要保人證明危險之發生未基於其說明或未說明之事實時，不在此限
    。乃保險契約為最大誠信契約，倘要保人有故意隱匿，或因過失遺漏，或為不實
    之說明，足以變更或減少保險人對於危險之估計之情事，要保人如主張保險人不
    得解除保險契約，即應就保險事故與要保人所未告知或不實說明之事項並無關聯
    ，且該事項已確定對保險事故之發生不具任何影響，保險人亦未因該未告知或不
    實說明之事項，而造成額外之負擔，對價平衡並未遭破壞予以證明始可。亦即須
    就保險事故與要保人所未告知或不實說明之事項間之無關聯，證明其必然性；倘
    有其或然性，即不能謂有上開法條但書適用之餘地，保險人非不得解除保險契約
    （最高法院八十八年度台上字第二二一二號判決參照）。故保險法第六十四條第
    二項但書之規定，須保險事故與該未據實說明者完全無涉，始有適用，例如未說
    明己身有肝病，但死亡係車禍者。如未說明之事項與保險事故之發生有關聯、牽
    涉、影響或可能性時，即無該但書規定之適用，保險人依該條項解除契約，自不
    以未告知或說明之事項與保險事故之發生有直接之因果關係為限。
五、本件李居財於投保時對於上訴人之書面詢問「過去五年內是否曾因肝炎、肝內結
    石、肝硬化、肝功能異常、肝炎病毒帶原接受醫師治療、診療或用藥？」竟虛偽
    隱瞞稱「無」，未據實說明。而依沙鹿童綜合教學醫院診斷證明書記載被保險人
    曾於八十五年五月十六日至八十五年五月三十一日因肝功能異常至該醫院門診四
    次，經診斷為慢性肝炎。該院八十五年五月二十一日門診醫囑單記載李居財之病
    情為慢性肝炎、同年月二十四日記載為肝硬化、同年月三十一日復記載為肝硬化
    。依該醫囑單所示，此三次均由醫生開藥供其服用。八十五年五月十六日之生化
    檢驗報告亦記載其ＳＧＯＴ為１６７，ＳＧＰＴ為８０，均超出正常值，且其中
    五月二十四日尚有超音波檢查，並有第一審卷所附該院檢送病歷中之超音波檢查
    報告書可稽。凡此均在李居財八十六年九月八日投保之前，而投保後，李居財隨
    即因酒精性肝病、肝硬化於八十六年九月十四日至該醫院住院診治，至同月十六
    日出院，護理紀錄亦載要保人稱平時有飲酒習慣，有肝硬化病史，足見不僅要保
    人投保前其肝功能已不正常，罹患有肝疾病及肝硬化，係帶病投保，且其知悉，
    則要保人於八十六年九月八日投保時對上訴人之書面詢問「被保險人告知及健康
    聲明書」詢問其過去五年內是否曾「因患肝炎、肝內結石、肝硬化、肝功能異常
    （檢驗值高於或低於參考值）而接受醫師診療，診療或用藥？」，答稱「無」。
    另於同年月二十六日體檢醫師詢問其同樣之問題，仍答稱「無」，隱瞞上開患病
    治療之事實，違反告知義務，甚為明顯；又按保險契約為最大誠信契約，要保人
    對於保險人之書面詢問應負據實說明之義務，不因保險人之曾派員檢查而免除。
    如要保人違背此義務，致影響保險人對危險之估計表，保險人仍非不得依法解除
    契約（最高法院八十三年度台上字第一九五五號判決參照），本件被上訴人雖稱
    ：上訴人公司即要求李居財前往上訴人所指定之金生醫院進行體檢，被保險人亦
    應上訴人之要求，前往該醫院體檢。是以，該醫院之體檢醫師即為上訴人之代理
    人，醫生所知者，即為上訴人所知，醫生依其專業應知或不可諉為不知者，亦為
    保險人應知或無法諉為不知者，同時要保人或被保險人對於這些事項亦不再負告
    知義務，因此凡醫生檢查得發生之病狀，即為上訴人所知者，即使醫生因學驗不
    足，對於檢查之結果未能適當之研判，或因故意或過失而為錯誤之判斷，亦屬上
    訴人所應知者云云，惟查：體檢之檢查是否正確，仍有須賴被保險人之據實說明
    ，例如高血壓患者，於體檢前已服用降血壓藥，如不告知醫生，如何能查悉有高
    血壓？故人壽保險契約，縱指定醫師體檢，保險人仍需以書面詢問被保險人之健
    康情形，要保人不能因此免除告知義務，仍應據實告知，被上訴人主張不再負告
    知義務，實乏憑據。又本件雖經醫生林遠宏體檢，但此項檢查無肝功能，只是物
    理上面對面而已，業據證人林遠宏證述明確（見本院前審卷第一○○頁），參諸
    體檢報告書所載（見原審卷第二八頁）要保人對醫師告知事項，就其詢問是否患
    有肝硬化疾病、肝功能異常？其仍答「否」，並對訊問有無飲酒習慣？否認有
    飲酒，足見要保人未據說明，林達宏醫生未能知悉有酗酒，即未進一步為抽血、
    驗尿，並無不當，而人壽保險之醫生體檢，係針對要保人陳述，不可能如同一般
    全身檢驗，否則全身體檢所花費用二萬元至五萬元，何人負擔？是被上訴人主張
    「又按負責體檢之醫師應認為係保險人之代理人，以其通常之診查，即可發覺，
    而醫師未發覺應認屬於醫師應知之事項，而為保險人所應知，自不得再解除契約
    ，應有誤解。另被上訴人主張係劉文晶自行勾選、刻印章使用及係被上訴人代李
    居財簽名，不僅未能舉證，且證人陳桂圓證稱：是李居財自已打勾等語（見本院
    前審卷第九九頁），此核與被上訴人在起訴狀已主張李居財有據實答覆上訴人之
    書面詢問及醫師詢問，並未主張係他人答覆相符（見原審卷第四頁反面），參諸
    在體檢報告書之醫生詢問事項記載每天吸煙六支，有四年歷史，如非李居財自己
    填載、說明，他人如何得知而代填，足見被上訴人主張不實。基上說明，保險契
    約既為最大誠信契約，要保人對於保險人之書面詢問應負據實說明之義務，不因
    保險人之曾派員檢查而免除。如要保人違背此義務，致影響保險人對危險之估計
    表，保險人仍非不得依法解除契約，是被上訴人上開所辯，應不足採。
六、查李居財死亡之原因，依死亡證明書所載為：直接引起死亡之疾病：甲、敗血症
    併多發器官衰竭。先行原因為：乙、（甲之原因）克列伯氏肺炎球菌感染。丙、
    （乙之原因）酒精性肝病（見一審卷證二）。依此記載，李居財之死亡，與其肝
    病有關聯。且醫事審議委員會第一次鑑定結果認為：李居財之死亡原因，主要為
    敗血症合併多重器官衰竭，其他原因包括肝腦病變及橫紋肌溶解症，因此李居財
    之死亡原因與生前所患之肝病是有關聯性，但無直接因果關係（見本院前審卷第
    一二七頁）。第三次鑑定意見謂：李員之死亡原因與生前所患酒精性肝炎無直接
    關係，惟仍有間接關係（見本院前審卷第一四五頁）。第四次鑑定意見進一步說
    明：所謂間接關係，係指酒精性肝病可造成病人免疫力下降，而增加細菌感染之
    機率，再因細菌感染，產生敗血病而死亡（見本院前審卷第一七二頁）。該三次
    之鑑定意見，亦認定李居財之死亡原因，與其肝病有所關聯。揆諸首揭說明，被
    上訴人須就保險事故與要保人所未告知或不實說明之事項間之無關聯，證明其必
    然性；倘有其或然性，即不能謂有上開法條但書適用之餘地，是上訴人自得依保
    險法第六十四條第二項規定解除本件保險契約。次查原審曾向醫事審議委員會函
    查：有酗酒及酒精性肝炎合併肝硬化病史之患者，是否易罹患敗血症，與其罹患
    敗血症有無相當因果之關係，罹患敗血症之機率？該醫事審議委員會第二次鑑定
    意見認為：酗酒及酒精性肝炎合併肝硬化之病患，易罹患敗血症，其與罹患敗血
    症有相當因果關係，又罹患敗血症之機率為百分之三‧五至百分之八‧八。並說
    明其理由如下：1.脾臟腫大，造成對抗外來細菌感染之白血球數目下降。2.肝臟
    本身為清除過濾外來病菌之重要防衛器官，若有肝硬化則肝實質體積變小，肝功
    能異常，過濾病菌之能力將大為下降。3.肝硬化病人之白血球與免疫細胞不但數
    目減少，功能亦差。4.肝硬化病人之重要免疫防禦與調節物質：細胞淚素（
    CYTOKINES）之分泌與調節異常，使病人防禦病菌之能力下降，並易產生發燒、
    休克、心肝腎等器官衰竭，其以酒精性肝炎最為明顯。5.肝硬化病人之腸內細菌
    ，會經由移居（Translocation）至腹水或身體其他部位，造成敗血症。6.長期
    酗酒病人，營養狀態不良，亦可造成免疫力下降，而易引起敗血症。且酒精本身
    對免疫細胞亦有不良作用。7.肝硬化病人之體內內毒素（Endotoxin）與其他血
    管舒張素之濃度較一般人高，因而易引起血液循環不良與休克。因此，酒精性肝
    炎合併肝硬化之病患，易罹敗血病，且有相當因果關係（見本院前審卷第六五頁
    ）。參酌被上訴人就保險事故與要保人所未告知或不實說明之事項間之無關聯，
    並未證明其必然性；基上說明足以證明其間有其或然性，自無上開法條但書適用
    上訴人自得解除契約。
七、本件被上訴人辯稱：訴外人李居財八十七年一月二十六日因敗血症併多發器官衰
    竭死亡後，即於八十七年二月六日填具國華人壽保險股份有限公司理賠給付申請
    書，並檢附光田醫院所開立之死亡證明書，向上訴人國華人壽申請理賠，而上開
    死亡證明書死亡原因欄內載明甲：敗血症併多發器官衰竭，乙（甲之原因）：克
    列伯氏肺癌球菌感染，丙（乙之原因）：「酒精性肝炎」等語，上訴人國華人壽
    並於八十七年二月六日用印收受本件理賠申請書，上訴人國華人壽旋於理賠申請
    書上載明「退件、拒賠」等語，以上訴人國華人壽辦理人壽保險之專業，及其收
    受上開死亡證明書時，對於死亡證明書中載明李居財患有「酒精性肝炎」等語即
    無法委為不知，且訴外人李居財係於八十六年八月十九日與國華人壽訂立至尊保
    本終身契約，八十六年九月二十六日至國華人壽指定之金生醫院體檢，至李居財
    死亡之八十七年一月二十六日僅相距五個月，因此上訴人國華人壽於收受上開死
    亡證明書時即知悉訴外人李居財於投保時即患有酒精性肝炎無疑，惟國華人壽卻
    遲至八十七年三月二十日始以存證信函寄出解除契約之通知書，上訴人國華人壽
    已罹保險法第六十四條第三項所定一個月之除斥期間，因而不得主張解除本件保
    險契約等語，惟查：死亡證明書所載酒精性肝炎，依經驗法則並非表示投保前即
    有，被上訴人應舉證證明上訴人於受理理賠時，即知悉李居財於投保前患有酒精
    性肝炎，肝疾病，始能自該日起算一個月期間，茲被上訴人未能證明，自無從自
    八十七年二月六日起算。至於理賠申請書之退件拒絕，亦不表示已知悉有解除契
    約事由，故無上訴人自該日知悉李居財違反告知義務而起算一個月期間。
八、綜上所述，本件保險契約既因上訴人之解除而失效，從而，被上訴人本於保險契
    約受益人地位，請求上訴人依保險契約如數給付保險金二百萬元，及自訴狀繕本
    送達翌日即八十七年五月七日起至清償日止，按年息百分之五計算之利息，於法
    無據，原審所為上訴人敗訴之判決，即有未合，本件上訴請求廢棄原判決並駁回
    被上訴人在第一審之請求及假執行之聲請為有理由。
九、本件判決基礎已臻明確，兩造其餘攻擊方法及舉證，與判決結果無影響，無庸再
    予一一論列，附此敘明。
據上論結：本件上訴為有理由，依民事訴訟法第四百五十條、第七十八條，判決如主
文。
中      華      民      國    九十二    年     十二     月    二十三    日
~B1民事第二庭審判長法  官  童有德
~B2                法  官  翁芳靜
~B3                法  官  黃永泉
右為正本係照原本作成。
如對本判決上訴，須於收受判決送達後二十日內向本院提出上訴書狀，其未表明上訴
理由者，應於提出上訴後二十日內向本院提出上訴理由書(須按他造人數附具繕本)。
上訴時應提出委任律師或具有律師資格之人之委任狀；委任有律師資格者，另應附具
律師及格證書及釋明委任人與受任人有民事訴訟法第四百六十六條之一第一項但書或
第二項（詳附註）所定關係之釋明文書影本。
~B                書記官  林玉惠
中      華      民      國    九十二    年     十二     月    二十六    日
附註：
民事訴訟法第四百六十六條之一（第一項、第二項）
對於第二審判決上訴，上訴人應委任律師為訴訟代理人。但上訴人或其法定代理人具
有律師資格者，不在此限。
上訴人之配偶、三親等內之血親、二親等內之姻親，或上訴人為法人、中央或地方機
關時，其所屬專任人員具有律師資格並經法院認為適當者，亦得為第三審訴訟代理人
。
                                                                        Ｙ


司法院資訊處製作；財團法人民間司法改革基金會備份。
